【裁判字號】    88,上訴,3820
【裁判日期】    890131
【裁判案由】    過失致死
【裁判全文】
臺灣高等法院刑事判決                  八十八年度上訴字第三八二號
    上  訴  人  臺灣臺北地方法院檢察署檢察官
    上  訴  人
    即  被  告  甲○○
    選任辯護人  楊俊雄
右上訴人，因被告業務過失致死案件，不服臺灣台北地方法院八十八年度訴字第二三
二號，中華民國八十八年八月五日第一審判決（起訴案號：臺灣台北地方法院檢察署
八十六年度偵字第一二八八三號）提起上訴，本院判決如左：
    主    文
上訴駁回。甲○○緩刑年。
    事    實
一、甲○○係位於台北市○○○路○段二八０號之景美綜合醫院（以下簡稱景美醫院
    ）醫師，係從事醫療業務之人。緣患者林淑珠（女，民國四十四年四月二十二日
    生，身分證統一編號：Ｚ000000000號）主訴為解黑便一天，且上腹不
    適斷續約有一年之久，而於民國八十五年四月三十日至景美醫院求診，並由甲○
    ○為其看診，經住院並實施檢查結果顯示血紅素6.3gm%，糞便潛血反應（++++）
    胃鏡檢查顯示為胃體部出血性胃炎，在未明病因之胃腸道出血之診斷下，由甲○
    ○給予靜脈體液注射、輸血及藥物治療後，病情改善，血紅素上升至11.5 gm%，
    而於同年五月四日出院，並由甲○○建議門診追蹤治療。然林淑珠於出院後因時
    感胃部不適，而陸續於同年五月六日至十二月五日間，共接受九次之相關門診治
    療，其間依同年八月二十三日之檢驗報告顯示：糞便潛血（++++），血紅素9.7g
    m%及八十五年十月二十八日之血紅素9.3gm%等情，甲○○理應注意患者自第一次
    出院後，於門診治療滿三個月後仍有上述檢驗之異常發現，應安排胃鏡或胃腸道
    Ｘ光攝影等相關檢查，以尋找可能之出血或長期貧血之原因，詎其能注意竟疏於
    注意而僅給予制酸劑及胃乳液為主之藥物治療，以致延誤病情；復於患者林淑珠
    因主訴解黑便、頭暈及全身倦怠等情而於八十五年十二月五日至十二月八日再度
    住院期間，經實施胃鏡檢查結果發現胃部有一活動性大潰瘍，甲○○本當注意應
    於該潰瘍邊進行活體切片病理檢查，以排除胃癌之可能性，其竟於能注意而未注
    意之情形下僅給予患者靜脈體液注射、輸血、制酸劑及止血藥等治療，因之貽誤
    治療時機；嗣患者林淑珠於同年十二月九日至八十六年二月四日之六次定期門診
    治療期間，甲○○亦僅給予藥物治療而未安排患者進行相關之理學檢查。迄至八
    十六年二月十二日，患者林淑珠因背痛二週之久及上腹痛而接受該醫院陸慶保醫
    師之門診診療，經理學檢查發現患者上腹部發硬，而安排進行腹部超音波檢查結
    果顯示多發性之肝腫瘤。而患者林淑珠因上開檢查結果，乃於八十六年二月十三
    日前往台北市立和平醫院（以下簡稱和平醫院）就診，經腹部超音波及電腦斷層
    檢查結果亦顯示多發性肝腫瘤；復於同年二月二十日至財團法人辜公亮基金會孫
    逸仙治癌中心醫院（以下簡稱孫逸仙治癌中心）就診，經胃鏡之胃組織切片及肝
    臟活體切片檢查，其病理診斷確定為胃腺癌合併肝臟移轉。延至八十六年三月十
    日，林淑珠終因胃癌併發肝轉移、胰臟轉移經和平醫院宣告不治死亡。
二、案經被害人林淑珠之配偶乙○○訴請台灣台北地方法院檢察署檢察官偵查起訴。
    理    由
一、訊據上訴人即被告（以下簡稱被告）固不否認有於前開時、地為被害人林淑珠看
    診等事實，惟矢口否認有何業務過失致死之犯行，辯稱：被害人林淑珠自稱係一
    職業婦女，又需照顧小孩，無法長期住院療養，遂於病情較為穩定之同年五月四
    日即要求出院，出院時曾再三叮嚀務必繼續門診治療，且被告對有疑似潰瘍之病
    患，均要求持續服藥四個月，每次門診給藥以兩星期為限，然由於病患之不合作
    ，致其自八十五年五月四日出院至同年十二月五日再次住院為止，先後共來醫院
    由被告門診八次，其中除於八十五年五月六日、八月二十三日、十月二十八日做
    檢查外，其餘門診均僅係來門診取藥，並不願再做檢查，即使在八十五年八月二
    十三日及同年十月二十八日之檢驗顯示病患糞便潛血、血紅素低，要求做胃鏡等
    檢查，然均為其拒絕，是鑑定報告內所敘及未做檢查一事，乃因患者不配合所致
    ，潰瘍與癌症是不同，八十五年十二月六日，我們有做肝功能檢查是正常，祇是
    潰瘍，且病患在八十六年二月七日在孫逸仙醫院檢察肝的毛病，但胰功能還是正
    常，後來八十六年二月二十二日經另一醫師檢查有潰瘍，且發現有腫大現象，而
    疑有短期的胃癌，被告並無疏失，也是病患不配合有關係云云；被告之選任辯護
    人亦為被告之利益辯稱：本件衛生署醫事審議委員會（以下簡稱醫審會）任意將
    受託鑑定案件轉託醫學中心初鑑，且該鑑定意見如何形成及其鑑定經過亦未加以
    說明，另有關醫審會鑑定結果認「不無因果關係」，是否當然即符合法律上所規
    範之因果關係，本件醫審會將法院囑託案件任意轉託醫學中心，不生鑑定效力，
    該醫審會之成員及組成均屬黑箱作業，鑑定結果未載明相當因果關係之內容及鑑
    定結果，均有瑕疵。孫逸仙治癌中心劉美瑾醫師證稱「（問：胃癌在檢驗上是否
    容易發現？）若有胃出血狀況，可能被血塊遮住不容易發現」〔偵卷第二一頁〕
    、同中心為被害人做胃鏡檢查之林毓萌醫師證稱「（問：她胃癌發現是否很因難
    ？）從此病患看來是短期之胃癌，但何時形成的病變，我們無法推定，因胃潰瘍
    症狀，通常餓昏時皆會痛，胃癌因他發生部位不同，症位會不同，若發生在胃上
    部，吃東西會有阻塞感，若在下部，食物無法進入十一指腸，就會有胃漲感，但
    症狀是因人而異。各有不同」〔偵卷第二六頁〕，足認被害人胃癌要早期診斷，
    殊屬不易，況被害人常於住院期間請假外出，甚至自動出院，又健保局規定需治
    療四個後，仍有潰瘍始有施行活體切片，病理檢查之必要，被告之行為確無過失
    云云。
    惟查：
  (一)本件被告確有於如事實欄所載之時地為被害人林淑珠看診，並為被害人進行如事
    實欄所載之檢查等情，業經被告供明在卷，並有患者林淑珠於景美綜合醫院之病
    歷資料一份在卷可稽。按社會生活領域中，往往有各種不同之注意規則，如醫生
    之醫術規則，而醫生於為病人診治時，客觀上依其醫術規則，即負有注意義務，
    即應保持相當之注意程度，若依其專業上之良知與理性，處在一般醫師之同一情
    狀下，可預見結果之發生且又未超出其專業領域，即係為能注意而不注意，若因
    而導致結果之發生，即為有過失。本件被告固不否認被害人於八十五年八月二十
    三日之檢驗報告顯示：糞便潛血（++++），血紅素9.7gm%、八十五年十月二十八
    日之血紅素9.3gm%及八十五年十二月五日至十二月八日再度住院期間，經實施胃
    鏡檢查結果發現胃部有一活動性大潰瘍等情，並有上開病歷內所附之檢驗結果可
    參，復於原審八十八年二月二十五日調查中供稱：「（問：如果門診有解黑便及
    貧血會作何處置？）會做胃鏡的檢查。」、「（問：如果檢驗報告中出現糞便潛
    血（++++），血紅素9.7gm%及血紅素9.3gm%會做何處理？）我會建議他住院做胃
    鏡、做超音波及血液的檢查。」、「（問：如果胃鏡檢查發現胃部有活動性之大
    潰瘍，你會如何處理？）我們直接會做切片檢查，如果依經驗來看是不正常性的
    潰瘍我們會做切片。」、「（問：對於潰瘍的症狀如何去區別是幽門桿菌所致還
    是癌症的前兆？）可以透過切片或血液檢查的方式做分辨。」、「（問：在解黑
    便、貧血及大潰瘍之情況下，除了做胃部相關檢查外，是否有做其他相關部分的
    檢查？）我們就會懷疑肝的問題，會做肝的檢查及血液的檢查。」等語在卷，顯
    見被告就被害人之前開檢驗結果，依其專業上之判斷，本負有為病患安排相關檢
    查之義務。又被告雖辯稱係患者不配合云云，並經證人翁勝萍於原審八十八年七
    月二十二日調查中到庭附和其詞，然證人翁勝萍為景美醫院之護士，且自七十五
    年起至今均由其隨被告看診，基於醫護之關係，其所為之證言，難免有所偏頗；
    又本件被害人於景美醫院就診期間距今已達三年之久，且依證人翁勝萍所言，每
    診次以三小時計約有五、六十名病患，每位病患平均就診期間僅為三分鐘，而一
    星期之病患即高達數百人，並另有助理在場，其卻能明確說明本件被害人之情形
    ，顯有違常情，是證人翁勝萍證言之可信性即屬有疑，自難據為有利被告之認定
    。況病患若有拒絕醫師所建議之相關檢查，醫師本應於病歷上加以記載，必要時
    尚可請病患或家屬簽字立證，此經行院衛生署八十八年六月八日衛署醫字第八八
    ０三五七九四號函所檢附之醫審會鑑定書敘明在卷。
  (二)又被害人林淑珠於孫逸仙治癌中心之病歷中亦有類似之記載，亦經被告於原審八
    十八年七月二十二日審理中當庭指明無訛，並有該中心之病歷可按；然本件被告
    於被害人之景美醫院病歷中並無類似之記載，此為被告所不否認，並有病歷資料
    可參；徵諸被告於原審八十八年二月二十五日調查中亦自承在一般情形下，若病
    人不配合做某項檢查時，應於病歷上註記等情；參以被告亦自承於被害人不遵醫
    囑而出院時會請其簽立自動出院書乙節，是依卷附之病歷資料自難遽認本件被害
    人有何不配合檢查之事。
  (三)再者，於醫病關係中，基於醫師之專業能力，患者莫不藉由醫生之判斷來協助了
    解病情，則醫師為了解病情，本負有提供病患相關資訊並進行檢查之義務，而患
    者求醫無不以恢復健康為其最終目的，則以患者之立場，自無違背醫師建議而甘
    冒不利益之理；而被告於被害人在景美醫院之門診及住院期間，曾對其進行血液
    、糞便及胃鏡等檢查，另被害人曾接受陸慶保醫師之建議進行腹部超音波之檢查
    ，復於和平醫院及孫逸仙治癌中心亦曾接受肝穿刺、胸部Ｘ光、肝臟超音波、胃
    鏡及胃切片等檢查，此有各該醫院之病歷資料各一份在卷可參，益見本件被害人
    並無不配合檢查之事。
  (四)被告於被害人八十五年八月二十三日之檢驗報告顯示：糞便潛血（++++），血紅
    素9.7gm%、八十五年十月二十八日之血紅素9.3gm%及八十五年十二月五日至十二
    月八日再度住院期間，經實施胃鏡檢查結果發現胃部有一活動性大潰瘍時，本應
    負有安排胃鏡或胃腸道Ｘ光攝影等相關檢查，以尋找可能之出血或長期貧血之原
    因，並應注意於該潰瘍邊進行活體切片病理檢查，以排除胃癌之可能性，其於能
    注意之情形下疏未作必要之檢查以為預防，則其所為自難謂無過失可言。又被害
    人確係因胃癌併發肝轉移、胰臟轉移而死亡，此有台北市立和平醫院之死亡證明
    書影本一紙在卷可稽；被害人因被告之前開過失行為，以致無從進行適當之治療
    以控制病情，且未能即時給予適切觀察，作必要性治療，以提早為預防被害人死
    亡結果發生之醫療措施，是被告之過失行為與被害人之死亡間顯有相當之因果關
    係，應可確認。
  (五)此外，本件醫療糾紛經送醫審會鑑定結果亦認為：於八十五年五月六日至十二月
    五日之門診治療期間，從八十五年八月二十三日之檢驗報告顯示，糞便潛血（++
    ++），血紅素9.7gm%及八十五年十月二十八日之血紅素9.3gm%，由於門診資料並
    未記載患者之症狀及理學檢查等項目。但從第一次出院後，於門診治療滿三個月
    後有上述檢驗之異常發現，醫師理應安排胃鏡或胃腸道Ｘ光攝影等相關檢查，以
    期找出真正原因，此為疏失之一；於八十五年十二月五日至十二月八日患者再度
    因解黑便及貧血住院，其胃鏡檢查發現胃部有活動性之大潰瘍，理應在潰瘍邊進
    行活體切片病理檢查，以排除胃癌之可能性，但病歷上卻無相關之紀錄，此與醫
    理不合，為其疏失之二；若無上開疏失，患者之胃癌應可得到較早期之診斷及治
    療，應有助於其預後，因此，該醫師之疏失行為與患者之死亡，不無因果關係，
    此有行政院衛生署八十七年四月二十日衛署醫字第八七０二四一九六號函及八十
    八年六月八日衛署醫字第八八０三五七九四號函所檢附之醫審會第八六二三一號
    及第八八０三六號鑑定書各一份在卷可參。查醫審會雖曾就本件提請醫學中心提
    供初步鑑定意見，然該鑑定意見書確經醫審會審議並由其出具鑑定意見，此有行
    政院衛生署八十七年四月二日衛署醫字第八七０一六六三八號函及八十八年四月
    十三日衛署醫字第八八０二一０五八號函之簡便行文表可按；且依該等鑑定書內
    容之記載，就其鑑定過程、鑑定資料及判斷依據均已詳細說明，自難僅拘泥於鑑
    定書內各分項項目之記載而遽認欠缺鑑定過程之描述。另按刑法上之過失，其過
    失行為與結果間，在客觀上有相當因果關係始得成立。而所謂相當因果關係，係
    指依經驗法則，綜合行為當時所存在之一切事實，為客觀之事後審查，認為在一
    般情形下，有此環境、有此行為之同一條件，均可發生同一之結果者，則該條件
    即為發生結果之相當條件，行為與結果即有相當之因果關係。反之，若在一般情
    形下，有此同一條件存在，而依客觀之審查，認為不必皆發生此結果者，則該條
    件與結果不相當，不過為偶然之事實而已，其行為與結果間即無相當因果關係，
    最高法院七十六年台上字第一九二號著有判例可資參照。是刑法上之因果關係，
    係以社會之通念為根據，即以一般人之判斷為其依據。然醫審會本身係具有特別
    知識之專業機關，是其本於專業立場上所為因果關係之判斷標準當較一般人之判
    斷更為嚴格，而本件既經醫審會依其專業判斷認定因果關係之存在，自應符合一
    般社會之通念而認有相當之因果關係。
  (六)本件經被告聲請，乃送國立台灣大學醫學院附設醫院及三軍總醫再次鑑定，三軍
    總醫院以有關司法、檢察機關受理醫療糾紛之要件，請依醫療法第七十三條、第
    七十四條之規定，委由行政院院衛生署辦理相關鑑定事宜，此有該院八十八年十
    一月二十二日（八八）善利字第一四一五九號函乙份在卷佐證。而國立台灣大學
    醫學院附設醫院則函：一、略二、僅就病患在景美綜合醫院之就醫紀錄看來，
    被告似有疏失(一)病患於八十五年四月底，出院後，繼續在內診就醫，同年八月下
    旬之檢查顯示大便潛血４價，血紅素下降，表示腸胃道仍有出血，故應積極尋找
    病因，即使病患非常害怕胃鏡檢查，亦志詳加解釋或改用鋇劑攝影，以尋找病灶
    ，病歷上毫無相關紀錄(二)病患於八十五年十二月初再度接受胃鏡檢查時，已被發
    現有大的胃潰瘍，應該予以切片檢查，但檢查者毫無此作法，顯示其相關專業能
    力不足。三、病患若能在八十五年八月間被診斷出來，可能尚有機會接受治療，
    存有一線生機，因此雖然無法保證病患之存活長短，但由於被告之疏失，仍可能
    導致病患因癌症之快速進行而危及生命，亦有該院八十八年十二月二十一日（八
    八）校附醫祕字第二八八一三號函附司法機關鑑定案件意見表乙份附卷足憑，且
    該院亦函：依據醫學文獻記載，早期胃癌體積增加一倍的時間約為一．六年至
    、九．五年，晚期胃癌體積增加一倍的時間約為六九天至三０五天，據此推估，
    胃癌形成時間約為六九天至九．五年不等，．．．．早期胃癌可以存活五年以上
    者約為九０％，晚期胃癌存活之機率如能早期診斷，並經適當治療，是有治癒之
    可能，此亦有該院八十八年十一月三十一日（八八）校附醫祕字第二六九九四號
    函附司法機關查詢案件意見表乙份附卷可攷。足見被告之過失行為與死者之死亡
    間，有相關因果關係，應可確認。
    要之，被告所辯，無非事後圖卸之飾詞，委不足取，本件事證明確，被告犯行洵
    堪認定，應予依法論科。
二、核被告甲○○為執業醫師，自係從事醫療業務之人，其因業務上之過失致被害人
    死亡，係犯刑法第二百七十六條第二項之業務過失致人於死罪。原審因適用刑法
    第二百七十六條第二項，罰金罰鍰提高標準條例第一條前段，審酌被告之品行、
    犯罪之過失程度、所生危害、犯後態度暨其他一切情狀，量處有期徒刑陸月，認
    事用法，核無不合，量刑亦屬妥適，被告上訴意旨，仍執陳詞，砌詞否認犯罪；
    檢察官循告訴人之請，上訴意旨，徒以原審量刑過輕，均任意指摘原判決不當，
    請求撤銷改判，皆為無理由，均應予駁回。姑念被告素行良好，未曾受有期徒刑
    以上刑之宣告，此有台灣高等法院檢察署刑案紀錄簡覆表在卷可稽，此次過失致
    被害人死亡，過失尚非重大，且事後亦與被害人家屬達成民事上和解賠償，深得
    被害人家屬之諒解，此有告訴人及其代理人具陳報狀乙份在卷佐證。被告經此次
    科刑教訓後，當知所警惕，殊無再犯之虞，本院認以暫不執行為適當，爰併宣告
    緩刑年，以啟自新。
據上論斷，應依刑事訴訟法第三百六十八條，刑法第七十四條第一款判決如主文。
本案經檢察官王安明到庭執行職務。
中    華    民    國    八十九    年       一       月       三十一     日
                          臺灣高等法院刑事第七庭
                              審判長法  官  吳  啟  民
                                    法  官  蘇  隆  惠
                                    法  官  許  文  章
右正本證明與原本無異。
不得上訴。
                                    書記官  丁  淑  蘭
中    華    民    國    八十九    年       二       月         二       日
附錄本案論罪科刑法條全文：
刑法第二百七十六條
因過失致人於死者，處二年以下有期徒刑、拘役或二千元以下罰金。
從事業務之人，因業務上之過失犯前項之罪者，處五年以下有期徒刑或拘役，得併科
三千元以下罰金。


司法院資訊處製作；財團法人民間司法改革基金會備份。
